【裁判字號】    98,上,985
【裁判日期】    990817
【裁判案由】    遷讓房屋等
【裁判全文】
臺灣高等法院民事判決                   98年度上字第985號
上  訴  人  乙○○
            甲○○
            丙○○
共      同
訴訟代理人  呂理胡律師
            唐永洪律師
被  上訴人  戊○○
訴訟代理人  陳由銓律師
上列當事人間請求遷讓房屋等事件，上訴人對於中華民國98年8
月14日臺灣桃園地方法院97年度訴字第1644號第一審判決提起上
訴，上訴人撤回訴訟之一部，另為訴之追加，本院於99年7月22
日言詞辯論終結，判決如下：
    主    文
上訴、追加之訴暨該部分假執行之聲請，均駁回。
第二審訴訟費用（含追加之訴）由上訴人負擔。
    事    實    及    理    由
一、程序部分：
  (一)按「原告於判決確定前，得撤回訴之全部或一部。但被告已
    為本案之言詞辯論者，應得其同意」、「訴之撤回，被告於
    期日到場，未為同意與否之表示者，自該期日起；其未於期
    日到場或係以書狀撤回者，自前項筆錄或撤回書狀送達之日
    起，十日內未提出異議者，視為同意撤回」，民事訴訟法第
    262條第1、4項定有明文。查上訴人對被上訴人戊○○、原
    審共同被告丁○○請求遷讓房屋等，原審為上訴人全部敗訴
    判決，上訴人提起上訴後，嗣於民國（下同）99年5月5日撤
    回對丁○○起訴（見本院卷第180頁），丁○○於99年5月10
    日收受撤回狀（見本院卷184頁），未於10日內表示異議，
    依上開規定發生撤回效力。
  (二)次按「訴狀送達後，原告固不得將原訴變更或追加他訴，但
    有下列情形之一者，不再此限：…二、請求之基礎事實同一
    者」，民事訴訟法第446條第1項、第255條第1項第2款亦定
    有明文。查上訴人於原審聲明：(一)被上訴人應自座落桃園縣
    楊梅鎮○○○段草湳小段14地號土地（下稱系爭土地）上如
    附圖所示Ｂ部分建物（下稱系爭房屋）遷出，將該屋返還上
    訴人及其他全體共有人；(二)被上訴人應給付上訴人及其他共
    有人新台幣（下同）63萬1169元，及自97年10月1日起至返
    還土地之日止，按年依土地公告現值年息百分之十計算之不
    當得利，並由上訴人代為收受。原審為上訴人全部敗訴判決
    ，上訴人提起上訴（關於不當得利，僅就其中一部分提起上
    訴）。並於99年7月22日言詞辯論追加請求返還基地（見本
    院卷第230頁正面筆錄），其基礎事實與起訴部分相同，亦
    應准許。
二、上訴人主張：系爭土地為上訴人、訴外人林章水等13人所共
    有，其上建有門牌號碼桃園縣楊梅鎮永平里3鄰草湳坡下2號
    之系爭房屋（即附圖所示Ｂ部分，面積163.94平方公尺；建
    號為桃園縣楊梅鎮○○○段草湳小段第5號，登記面積僅108
    平方公尺），則為上訴人乙○○、丙○○、林章水等9人所
    有共有；該屋與基地均遭被上訴人無權占有多年。即使共有
    人先祖曾出租系爭房屋予被上訴人先祖，然租約未經全體共
    有人同意，對於上訴人並不生效力。何況，房屋有傾倒之虞
    ，共有人自78年不再收租，足見兩造業已合意終止租約；再
    其次，上訴人亦得以重新建築為由而終止租約。自92年10月
    1日至97年9月30日，以系爭土地申報地價年息百分之十，參
    酌上訴人應有部分為八分之三，不當得利達5萬5935元（
    1360*163.4*0.1*3/8*5=55935）。自97年10月1日起至返還
    基地之日止，亦應按同一標準計算不當得利。爰依所有物返
    還請求權、不當得利法則，請求被上訴人遷出系爭房屋，將
    房屋與基地返還上訴人，並支付5萬5935元及各年度不當得
    利等語（於原審聲明如前段所示，原審為上訴人全部敗訴判
    決。上訴人返還房屋與部分不當得利提起上訴，另追加請求
    返還基地）。並上訴及追加聲明：(一)原判決不利於上訴人下
    列部分廢棄。(二)被上訴人應自系爭土地上系爭房屋遷出，將
    房屋及基地返還上訴人及其他全體共有人。(三)被上訴人應給
    付上訴人5萬5935元，及自97年10月1日起至返還土地之日止
    ，按年依申報地價年息百分之十給付予上訴人。(四)願供擔保
    請准宣告假執行。
三、被上訴人則以：兩造先祖即訂有不定期租約，嗣由被上訴人
    父親黎傳興（72年10月19日歿）承接租賃關係，再由被上訴
    人承繼不定期租賃迄今，故被上訴人係有權占有系爭房屋與
    基地。78年以後，上訴人固然未收租，但是被上訴人均提存
    租金，租約並未終止，且系爭房屋經被上訴人多次修繕以居
    住，並無不堪使用情事等語，資為抗辯。並答辯聲明：上訴
    及追加之訴均駁回。如受不利判決，願供擔保請准宣告免為
    假執行。
四、兩造不爭執事實：
  (一)系爭土地係上訴人3人及共有人林章水、林彰、林章淇、
    林彰清、林彰萬、林彰淡、林彰鈺、林彰義、林於乾、中華
    民國等13人共有。其上建有附圖所示B部分之系爭房屋（建
    號為桃園縣楊梅鎮○○○段草湳小段第5號，登記面積僅108
    平方公尺，實測面積為163.94平方公尺），登記於上訴人乙
    ○○、丙○○及共有人林章水、林彰、林章淇、林彰清、
    林彰滉、林彰營、林維繼等9人名下，現由被上訴人占有。
    （見本院卷第52至57頁、原審卷115至117、123、124頁）
  (二)系爭房屋與土地，本係林維繼（歿）、林維丙（歿）、林章
    焱、林維堆（歿）、林邱有妹（歿）分別共有；林章焱後於
    45年間，將應有部分移轉予林維丙、林維繼。丙○○係林維
    丙之子，甲○○係林維繼之孫（甲○○之母邱己妹已過世）
    ，乙○○為林邱有妹之孫（乙○○之父林維瀾即林維青已過
    世）。（見本院卷第63、66、67、118、162頁）
  (三)被上訴人係黎傳興之子，黎傳興已於72年10月19日過世。（
    原審卷第69頁）
五、本件爭點為：(一)上訴人先祖是否將系爭房屋出租？(二)租約是
    否已終止？(三)系爭房屋是否已不堪使用，上訴人得否收回自
    住？茲就兩造論點分述如下。
六、關於上訴人先祖是否將系爭房屋出租方面：
    上訴人否認其先祖曾出租系爭房屋與基地，即使部分共有人
    有出租行為，但未取得其他共有人同意，對於上訴人並無拘
    束力云云。被上訴人辯稱上訴人先祖林維丙、林維繼、林維
    青，與另一房林維堆共同出租系爭房屋、基地予被上訴人先
    祖、父親黎傳興，嗣被上訴人繼承不定期租賃關係而占有房
    地等語。經查：
  (一)按「共有物，除契約另有訂定外，由共有人共同管理之」，
    18年11月30日公布施行之民法820條第1項定有明文（已於98
    年1月23日修正）。林章焱前於45年間將系爭房屋與基地所
    有權移轉予林維丙、林維繼，故系爭房屋與基地當年由即林
    維繼、林維丙、林維堆、林邱有妹共有，四人且為兄弟姊妹
    關係，已如前述。茲林維繼等四房曾向黎傳興收取租金，有
    49年至77年收據29紙可稽（見原審卷38至64頁），各房收取
    名冊如附表（見本院卷第163、164頁）；上訴人亦不否認上
    開收據真正（見本院卷202頁），應認林維繼等四房確於上
    述期間出租系爭房地，並共同出具收據予承租人。茲租賃長
    達數十年，且未以書面為之，依民法第422條規定，應視為
    不定期租賃；兩造分係出租人、承租人之後代，自應繼受上
    開不定期租賃契約。
  (二)再者，丙○○兄弟林章水亦於原審98年4月22日言詞辯論期
    日證稱：父親林維丙在世時有出租給黎傳興，但是沒有寫成
    書面，父親過世後，由母親收租金，母親過世後，就由我、
    丙○○、林彰、林章淇四兄弟收租金；78年後就沒有收租
    金。因為房屋老舊，會有危險，我們兄弟決定不收租金。原
    審卷第45到53頁收據上「林章水」簽章是真的，是父親要我
    去收租等語（見原審卷第158至161頁筆錄）。證人即乙○○
    堂兄弟林彰清亦於同日證稱：系爭土地是我父親林維堆購買
    再贈與給我；77年以前有租給黎傳興，78年後就沒有租了，
    原因是房子很危險。原審卷第47頁到59頁收據上「林彰清」
    簽名是我簽的，我哥哥「林彰營」簽名也是真正。父親林維
    堆與是其他各房兄弟林維丙、林維繼、林邱有妹之子林維青
    共同出租等語（見原審卷第163至166頁筆錄）。證人係上訴
    人乙○○、丙○○之兄弟或堂兄弟（即甲○○之伯叔輩），
    當無偏袒外人戊○○之理，其證詞復與前開收據相符，堪可
    採信，應認林維繼等四房確與黎傳興成立租賃關係，上訴人
    為林維繼等人後代，自應繼受租賃關係（承租房屋者，解釋
    上包含就基地一併承租），其請求返還房地、不當得利，應
    受租賃契約所拘束。
  (三)上訴人固謂共有物之出租，依據98年1月23日修正前民法第
    820條第1項規定，應依由全體共有人為之；縱使部分共有人
    同意出租系爭房屋與基地，效力仍不及於上訴人云云。然而
    ，林維繼、林維丙、林維堆、林邱有妹四名兄弟姊妹確曾推
    派代表，於49年至77年共同向黎傳興收取租金，已如前述；
    況且49等年度收具之簽收人林維丙、林維繼、林維青（即林
    維瀾，係林邱有妹之子）、林維堆分屬四房成員（見原審卷
    第38頁、本院卷118頁之繼承系統表），則上訴人仍謂出租
    未得林維繼、林維丙、林維堆、林邱有妹四全體共有人同意
    ，即非可採。
七、租約是否終止方面：
    上訴人主張78年以後，由於系爭房屋有傾倒危險，兩造已合
    意終止租約；且因房屋不堪使用，上訴人得收回自建而終止
    契約云云。被上訴人辯稱並未同意終止租約，已將租金提存
    ；且房屋經多次修繕並由其居住，上訴人不符合收回重建要
    件等語。經查：
  (一)按單純之沉默，則除依交易上之慣例或特定人間之特別情事
    ，足認為承諾者外，不得認為承諾（最高法院21年上字第
    1598號判例意旨參照）。查林章水於原審98年4月24日期日
    固證稱：78年以後，因為房子老舊，會有危險，所以就沒有
    收租金；是我們兄弟自己決定不收租金，不知丙○○有無向
    被上訴人說明。被上訴人有提存金錢，但是我怕房子倒下會
    有責任，所以沒有領；意思就不再出租等語（見原審卷第
    159、161頁筆錄）。林彰清亦於同日證稱：77年以前有租給
    黎傳興，78年後因為房子是土牆，很危險，所以不敢拿他的
    租金。黎傳興有通知我們去收租金，但是我們怕有危險，有
    說不租給他；他沒有說什麼等語（見原審卷第163至164頁筆
    錄）。依林章水、林彰清證詞，出租人（包含上訴人）係片
    面決定不向被上訴人收租，被上訴人當時固無回應，惟不得
    僅憑此推論合意終止租約。何況，被上訴人事後提存相關款
    項（見原審卷第65至68頁），難認被上訴人已同意終止不定
    期租約。
  (二)次按「出租人非因左列情形之一，不得收回房屋：一、出租
    人收回自住或重新建築時。」，土地法第100條第1項定有明
    文。出租人就所出租之房屋主張收回重新建築，應以客觀的
    標準認為有必要之正當理由者為限，始得為之（最高法院45
    年台上字第536號判例意旨參照）。然而，系爭房屋覆蓋石
    棉瓦、牆壁粉刷水泥，或以木板為圍牆，庭院內停放機車，
    屋簷下晾有衣物，有上訴人相片8張可稽（見原審卷第144至
    146頁、本院卷165、166頁）；且被上訴人與家人仍設籍該
    處，亦有戶籍謄本在卷（見原審卷第69、70頁）。足見系爭
    房屋仍適宜居住，上訴人空言房屋有傾倒危險，有重新建築
    必要，尚與客觀屋況不符，即無從以此為由終止租約。
  (三)至於被上訴人稱其修繕系爭房屋，由土造變成磚造，由壓磚
    瓦片改成石棉瓦，由竹樑變成木樑，由泥土地面改為水泥地
    板；房屋結構已與原有房屋不同云云。然而，被上訴人並未
    舉證系爭房屋業由其改建重要結構，其空言所承租舊屋已改
    建，尚屬無據。何況，證人林章水證稱：原審卷第36頁上方
    第1張照片就是當初租給黎傳興的房子；屋頂有更換，部分
    牆壁也有更換，但是房子大體上都相同等語（見原審卷第
    160頁正面筆錄）。證人林彰清亦證稱：以前房子就是原審
    卷144至146頁相片的樣子，但是屋頂由瓦片換成在是石棉瓦
    ，房屋外牆本來是泥土，現在是在泥土外面粉刷水泥等語（
    見原審卷第164、165頁筆錄）。是被上訴人雖翻修系爭房屋
    屋頂，並在外牆粉刷水泥，尚不得謂系爭房屋結構本體已由
    被上訴人改建；故系爭房屋仍係原有房屋，由上訴人與其他
    共有人共有（甲○○並非系爭房屋共有人）。惟因兩造就系
    爭房地存在不定期租賃關係，故被上訴人為有權占有；上訴
    人無從請求返還房地，亦不生返還不當得利問題。
八、綜上所述，上訴人為系爭房屋與基地所有人（甲○○僅為基
    地共有人）；但是兩造先祖成立不定期租賃，兩造繼受上開
    租賃，故被上訴人有權占有系爭房地。上訴人否定租賃關係
    ，並稱租賃未得全體共有人同意，致對上訴人不生效力云云
    ，均無足採。從而，上訴人依據所有物返還請求權、不當得
    利法則，請求(1)被上訴人自系爭房屋遷出，將房屋返還上訴
    人及其他全體共有人；(2)被上訴人應給付上訴人5萬5935 元
    ，及自97年10月1日起至返還土地之日止，按年依申報地價
    年息百分之十給付予上訴人。為無理由，應予駁回。其假執
    行聲請失所附麗，應併予駁回。是則原審依此駁回其訴及假
    執行之聲請，經核並無違誤，上訴意旨指摘原判決此部分不
    當，求予廢棄改判，為無理由，應予駁回。上訴人於本院追
    加請求被上訴人返還系爭房屋基地（即附圖所示Ｂ部分163.
    94平方公尺），亦為無理由，應予駁回；該部分假執行之聲
    請亦無理由，應併予駁回。
九、本件為判決基礎之事證已明，兩造其餘主張、陳述及所提證
    據，經審酌後，認均與本件結論無礙，不再一一論列，併予
    敘明。
十、據上論結，本件上訴與追加之訴為無理由，爰判決如主文。
中    華    民    國    99    年    8     月    17    日
                    民事第十七庭
                        審判長法  官  藍文祥
                              法  官  陳麗芬
                              法  官  吳燁山
正本係照原本作成。
不得上訴。
中    華    民    國    99    年    8     月    17    日
                              書記官  于  誠

司法院資訊處製作；財團法人民間司法改革基金會備份。
